【裁判字號】    94,重選上更(三),2
【裁判日期】    950530
【裁判案由】    選罷法等
【裁判全文】
臺灣高等法院刑事判決           94年度重選上更(三)字第2號
上  訴  人
即  被  告  甲○○
選任辯護人  蘇清文  律師
            溫思廣  律師
            張建邦  律師
上列上訴人因選罷法等案件，不服臺灣板橋地方法院91年度訴字
第1088號，中華民國91年10月24日第一審判決（起訴案號：臺灣
板橋地方法院檢察署91年度選偵字第41號），提起上訴，經判決
後，由最高法院第3次發回更審，本院判決如下：
    主  文
原判決關於甲○○部分撤銷。
甲○○共同連續對於有投票權之人交付賄賂，而約其為一定行使
，處有期徒刑肆月，如易科罰金，以佰元折算壹日，褫奪公權
貳年。
    事  實
一、甲○○為參與民國（下同）91年6月8日投票之臺北縣中和市
    漳和區仁和里里長之競選（嗣已當選），竟與邱獻樹（同時
    競選臺北縣中和市市民代表，另案經臺灣板橋地方法院92年
    度選訴字第11號判處有期徒刑8 月）、郭秋燕（邱獻樹之妻
    ，另案經臺灣板橋地方法院92年度選訴字第11號判處有期徒
    刑4 月）、邱玉鳳（邱獻樹之妹，另案經臺灣板橋地方法院
    91年度訴字第1504號判處有期徒刑1年11月，緩刑5年確定）
    基於共同犯意聯絡，並均基於概括之犯意，由邱玉鳳向不知
    情之張富珠購買市價每個約新臺幣（下同）50元之砂鍋作為
    賄賂物品後，於91年4 月間，甲○○與郭秋燕共同向選民搭
    檔拜票，先至臺北縣中和市○○里○○路571 巷2弄4號丁○○住處（甲○○在該處外先行離去）、中正路637 巷10號之
    3乙○○住處，向有投票權之丁○○、乙○○，表明拜託投
    票支持甲○○與邱獻樹當選，並交付每人砂鍋1個，丁○○
    、乙○○2人即予收受，而為允約屆時投票支持。又由郭秋
    燕自行至中和市○○里○○路637巷44弄7之1號丙○○○住
    處，向有投票權之丙○○○拜託投票支持邱獻樹、甲○○當
    選，並同時交付丙○○○砂鍋2個，丙○○○即予收受，而
    為允約屆時投票支持（丁○○、乙○○、丙○○○均經判處
    有期徒刑2月，緩刑2年確定）。
二、嗣於91年5月3日為法務部調查局臺北縣調查站循線據報聲請
    原審法院核發搜索票後，前往丁○○、乙○○、丙○○○等
    人上開住處執行搜索，並分別扣得丁○○、乙○○所收受之
    賄賂砂鍋各1個，丙○○○所收受之賄賂砂鍋2個。而甲○○
    則於偵查中自白前揭犯罪。
三、案經臺灣板橋地方法院檢察署檢察官檢舉偵查起訴。
    理  由
一、訊據上訴人即被告甲○○矢口否認有何上開犯行，辯稱：上
    開砂鍋係臺北縣中和市民代表邱獻樹之妻郭秋燕為慶祝母親
    節而致贈中和市民之禮物，並非其己意或為選舉之目的所贈
    送。其僅陪同郭秋燕拜訪里民，順便致贈母親節禮物，發送
    時亦未表明拜票，其係於91年4 月下旬後才開始拜票，二者
    並無關連，並非賄賂云云。
二、惟查：
（一）被告甲○○於偵查中即供承：「（何時登記參選？）九十
      一年四月二十三日」「（如何拜票？）登記之前約四月中
      旬左右，我與邱獻樹太太郭秋燕一起在仁和里內拜票，陸
      續約十多天」「（拜票是否致贈禮物？）「我們有帶土鍋
      去拜訪里民，請他們支持邱獻樹及我，原則上一戶送一個
      土鍋及個人之名片，即我與邱獻樹之名片」（見91年選他
      字第399號偵查卷影本第285頁）、「當時邱獻樹及太太有
      來找我說過一起去拜票，主要都是他太太與我一起去拜票
      ，且我認為去民眾家中拜票，送一個小禮物只是禮貌性拜
      訪」（見第399號偵查卷第285頁反面至第286 頁），被告
      甲○○對此自白之真正亦不爭執，且經原審當庭勘驗上開
      偵查錄音帶結果：「檢察官問何時去拜票？被告甲○○答
      登記之前。檢察官問大約何時去拜票？被告甲○○答大約
      在四月中旬左右與郭秋燕一起在仁和里拜票，陸續約十來
      天左右。檢察官問拜票時有無帶土鍋？被告甲○○答有」
      「檢察官問是否認為你有無構成賄選？被告甲○○答當初
      邱獻樹是有說與我我一起去拜票。檢察官問邱獻樹當初有
      無跟你談過一起搭配競選？被告甲○○答邱獻樹是有跟我
      談過，拜票是跟他太太。檢察官問是誰找你講？被告甲○○答邱獻樹與他太太都有來找我講過，但主要拜票是他太
      太與我一起去拜票。檢察官問你自己認為送土鍋與康乃馨
      是否構成賄選？被告甲○○答去民眾家裡拜訪只是禮貌上
      送個小禮物」等語（見原審卷（二）第60至61頁），至為
      具體明確，自無誤記之可能。嗣於原審翻異前詞改稱：「
      我把時間點弄錯，我是在三月下旬至四月五日之前拜訪里
      民，郭秋燕去送禮物是在三月時，我在檢察官訊問時是我
      自己把時間弄錯，才會做上開自白」云云（見原審卷 (二
      ) 第60頁），即難遽信。
（二）參以同案被告丁○○於91年5月8日偵查中供述：「（砂鍋
      何處來？）邱獻樹、甲○○送的，大約在一、二十天前拿
      到我家，意思要我投給邱獻樹、甲○○」（見91年度選偵
      字第26號偵查卷影本第131頁反面），經原審當庭勘驗上
      開偵訊錄音帶，勘驗結果為：「檢察官問送砂鍋給你們是
      要支持誰？被告丁○○答送給我們一個，投給他們，檢察
      官再問是不是邱獻樹與甲○○，被告丁○○答稱對」（見
      原審卷 (二)第54頁）。同案被告乙○○亦於檢察官同日
      偵查中供稱：「（有無收到砂鍋？）有，甲○○拿給我，
      他向我拜票，大約在四月初」（見第26號偵查卷第134頁
      ），並經原審勘驗上開錄音帶結果為：「檢察官問有無收
      到砂鍋？被告乙○○答有，是代書甲○○拿給我」「檢察
      官問為什麼要送給你？被告乙○○答他向我拜票時間大約
      四月初」（見原審卷 (二)第56頁）。同案被告丙○○○
      於檢察官同日偵查中供承：「有無收到砂鍋？）有，在四
      月底收到，是郭秋燕送的，說祝我們母親節快樂，並說六
      月八日支持一下」「（砂鍋上面是否附卡片？）沒有，他
      有說叫我要支持邱獻樹及甲○○」（見第26號偵查卷第13
      7 頁），經原審當庭勘驗上開偵查錄音帶內容，結果為：
      「檢察官問有無收到土鍋？被告丙○○○答有。檢察官問
      誰有說要支持一下？被告丙○○○答有說六月初八叫我支
      持一下，我說好啦好啦。檢察官問土鍋裡面是否有放一張
      紙？被告丙○○○答沒有。檢察官問是否有叫你支持誰？
      被告丙○○○答邱代表叫我支持甲○○」（見原審卷 (二
      ) 第59頁），惟偵查筆錄記載：「他（郭秋燕）有說叫我
      要支持邱獻樹及甲○○」與原審當庭勘驗上開偵查錄音帶
      內容，結果為：「檢察官問是否有叫你支持誰？被告丙○○○答邱代表叫我支持甲○○」，二者稍有不符，自應以
      符合實際答話內容的錄音帶勘驗結果為準，且與被告甲○○前揭自白尚無不符，可見被告甲○○有與郭秋燕共同外
      出搭檔拜票，並分別推由郭秋燕或甲○○或共同致贈選民
      砂鍋，而丁○○、乙○○及丙○○○主觀上亦確有允受賄
      賂而約為投票予被告甲○○、邱獻樹之認識甚明。
（三）雖同案被告丁○○、乙○○、丙○○○嗣均翻異前供，丁○○改稱：上開砂鍋係於91年3 月下旬所分送，係用以慶
      祝母親節之禮物，發送時亦未表明拜票；乙○○辯稱：扣
      案砂鍋並非被告甲○○及郭秋燕所贈，而係其自行在市場
      購買的，另其曾於3月底陪同郭秋燕贈送母親節禮物之砂
      鍋，但與其購買之砂鍋無關；丙○○○改稱：上開砂鍋係
      91年3月底郭秋燕贈送的，當時並未說支持誰，嗣於91年
      4月底在市場遇到郭秋燕時，才叫其支持被告甲○○云云
      。然查：
    1.扣案同案被告乙○○上開砂鍋1個，經本院上訴審勘驗結
      果，其外觀、式樣、顏色均與被告甲○○賄贈同案被告丁○○、郭秋燕賄贈同案被告丙○○○所收受之砂鍋相同（
      見本院上訴卷第179至180頁）。而乙○○之砂鍋有燒煮使
      用之痕跡，徵諸其既係92年4月初即受賄贈，而於同年五
      月3日查獲時，已歷1月，有使用之痕跡亦屬正常。至證人
      林淑娟雖證稱：「九十一年一、二月（農曆過年前），在
      新生街的勝利市場裡面的攤位，她買三樣東西二個盤子、
      一個砂鍋共一百元，因為我過去看到她在那邊挑，但是我
      沒有買，砂鍋好像土黃色，約是泡麵碗再大一點，砂鍋兩
      邊可以端著」云云（見本院上訴卷第154頁），惟經與同
      案被告乙○○隔離詢問，證人林淑娟稱：「（你何時離開
      ？）乙○○買好後先離開，我再離開」（見本院上訴卷第
      154頁），同案被告乙○○供稱：「她（指林淑娟）跟我
      打招呼後說她先走，我買好後才走」（見本院上訴卷第
      155頁），就何人先行離開之陳述顯然不同，顯係事後勾
      串之詞。
    2.況被告甲○○嗣於本院更一審表示：郭秋燕致贈之砂鍋係
      給中和市民，其僅介紹郭秋燕與乙○○認識，由乙○○陪
      同郭秋燕去送母親節禮物，在乙○○住處外介紹認識時，
      李清泉及鄭萬全亦均在場（見本院上更 (一)卷第41頁）
      ，證人李清泉證稱：其幫忙搬砂鍋到乙○○住處大樓時，
      甲○○、郭秋燕也在那邊，鄭萬全也有載砂鍋過去。當時
      乙○○正好回來，亦有與甲○○、郭秋燕見面，後來甲○○有事先走（見本院上更 (一)卷第73至75頁）；證人鄭
      萬全稱：有1 次在乙○○那邊遇到甲○○，其去時看到李
      清泉、甲○○、郭秋燕也在，過了一會兒，又看到乙○○
      ，大約抽完1 支菸的時間，甲○○說有事要先走等語（見
      本院上更 (一)卷第77 頁），足見上開砂鍋確非乙○○自
      己在市場購買，前揭翻異之詞顯係圖免本身收受賄賂之罪
      責。準此，上開同案被告乙○○之砂鍋，與同案被告丁○○、丙○○○相同，均係經賄贈所得。
    3.至被告甲○○於調查時所稱：「在一次聞聊中，邱獻樹提
      及他曾聽到里內有要支持我選里長的聲音，於是他就詢問
      我到底有沒有要出來選，經我考慮一段時間後，我告訴邱
      獻樹決定參選仁和里里長，於是三人就決定在登記之前一
      起拜票，共同爭取里民的支持」（見第399號偵查卷第212
      頁）、「我係在四月二十一日登記參選之前，與邱獻樹的
      太太郭秋燕利用晚間下班時間在里內拜票，斷斷續續約拜
      訪十餘天，邱獻樹那邊有送來約四、五百個『土鍋』來我
      家，拜票時，我與郭秋燕就會攜帶『土鍋』連同競選文宣
      品致贈給里民，要求支持」（見第399號偵查卷第212頁反
      面），同案被告丁○○於調查時供述：「甲○○拿土鍋送
      我時，僅是簡單的向我表示：『妳家的二票（我和我先生
      ）一定要投給我，另外因為和邱獻樹搭配參選，因此在市
      民代表的投票上，要投給邱獻樹」（見第26號偵查卷第61
      頁反面），同案被告丙○○○於調查中供稱：「這二個土
      鍋，是約在四月二十幾日（詳細日期已忘記）的某晚約八
      時許，……郭秋燕……取出一個土鍋給我，告訴我……同
      時希望我在六月八日的投票日，市民代表能投邱獻樹一票
      ，里長能投甲○○一票，支持他們二人當選……，郭秋燕
      一行人在離去前告訴我，里長參選人甲○○因為有其他的
      事情，所以沒有和她一起來這邊拜票，不過她已與仁和里
      參選人甲○○約好，將在別的地方要會合後一起去拜票」
      （見第26號偵查卷第95頁正、反面）。雖經原審勘驗上開
      調查錄影帶，被告甲○○之調查錄影帶係遠距離攝影，雖
      有訊問畫面及同步錄音，但另有他人談話雜音，故無法聽
      聞問答內容（見原審卷 (二)第55頁）。同案被告丁○○
      之調查錄影帶無法聽聞被告丁○○詳細講話內容，其中可
      看到調查員稱希望選舉時投給他？被告丁○○點頭，但未
      答話，從9點11分至9點18分為止，並無調查筆錄中被告丁○○所稱被告甲○○向其表示你家二票投給我，另外市民
      代表票要投給邱獻樹等語。另其中9 點16分32秒左右，被
      告丁○○曾說被告甲○○不會買票，但筆錄未記載（見原
      審卷 (一)第194頁）。同案被告丙○○○調查錄影帶僅有
      畫面並無聲音，無法聽聞調查內容（見原審卷 (一)第194
      頁）。則被告甲○○、同案被告丁○○及丙○○○之調查
      錄影帶均難以聽聞所述內容，且其中同案被告丁○○錄影
      帶可以辨識部分，甚有與筆錄內容不符之情形，是雖經證
      人桂宏正調查員證稱：印象中先前有問過丁○○家裡有幾
      票，當時有問過是否有上開意思，丁○○點頭，詢問完以
      後有唸大要給被告丁○○聽（見原審卷 (二)第7至8頁）
      ，而錄影帶中亦有調查員覆誦筆錄摘要，然後由丁○○自
      行簽名之畫面（見原審卷 (一)第194頁），筆錄內容與錄
      影時供述是否相互一致，且同案被告丁○○確有與指述被
      告甲○○買票相反之內容未據記載於筆錄，二者不相符合
      之情形，自不足遽採為證據。惟雖將上開調查時之供述證
      據予以排除，但依前述各項事證，仍不影響上開犯罪事實
      之認定。
（四）被告甲○○另辯稱：其配偶李婉淑前遭逢交通事故，於91
      年3 月21日出院，但傷勢未癒，其乃時常陪同配偶前往復
      健。於郭秋燕致贈上開砂鍋時，其根本無心慮及參選里長
      。且當時其果有心參選，陪同郭秋燕發放砂鍋時應為其競
      選名片，而非代書名片。其確僅係陪同郭秋燕致贈母親節
      禮物云云。惟查：
    1.證人即盈美印刷品行負責人之妻范麗美證稱：被告甲○○
      曾於91年3月間委託印製代書名片，於同年4月底委託印製
      里長參選人及候選人之名片（見原審卷 (一)第195頁、本
      院上更 (一)卷第71頁，名片見原審卷 (一)第199、200頁
      ）。證人即翔好廣告社負責人林明輝證稱：被告甲○○曾
      於91年5月中旬委託印製參選文宣等語（見原審卷 (一)第
      195頁，文宣見原審卷 (一)第222頁），則被告確係於91
      年4月下旬始印製參與相關文件，包括參選名片及文宣等
      。然在此之前，以代書名片發放，同樣可以達到拜託支持
      之效果。此參邱獻樹於調查時所稱：「我有和……仁和…
      …里長參選人……甲○○……搭檔參選」「在……甲○○
      ……致送里民土鍋時，各以本人和其名字列印之名片放在
      土鍋內……」「本屆代表、里長之選舉人登記，自九十一
      年四月二十一日至九十一年四月二十五日截止，九十一年
      六月八日投票，如果在登記後再送母親節賀禮，怕被人指
      稱是賄選，所以先送」（見第三九九號偵查卷第129頁至
      第130頁反面），可知實係於尚未登記參選之前，即先行
      賄贈禮品，嗣於案發之後，藉詞餽贈母親節禮物以卸責。
    2.被告甲○○雖提出臺北市立和平醫院所出具其妻林婉淑於
      91年3月18日因外傷就醫急診，同年3月21日出院之診斷證
      明書（見本院上更 (一)卷第109頁）及經警製作之交通事
      故調查報告表（見本院上更 (一)卷第110頁），證人李清
      泉亦稱：被告甲○○之妻車禍住院，住院期間很多人叫甲○○出來選，甲○○大約91年4月21日決定出來選（見本
      院上更 (一)卷第75頁），證人鄭萬全證稱：其於九十一
      年五月初才知道甲○○出來選里長（見本院上更 (一)卷
      第78頁），證人張素英證稱：其於九十一年五月才看到參
      選名片（見本院上更 (一)卷第80頁），證人李淑璟證稱
      ：於九十一年五月才在信箱中看到甲○○參選的名片，才
      知道甲○○要出來選里長（見本院上更 (一)卷第102頁）
      。惟配偶發生車禍，並非表示其即無參與之可能，此觀
      前揭邱獻樹所述早已商談搭檔競選情事益明，況依其所述
      ，其確與郭秋燕於該段時間發送砂鍋。且依上開邱獻樹所
      稱該次競選於81年4月21日起登記，則被告甲○○於4月下
      旬登記之後才印文宣名片，及證人於此後始收到參選名片
      乃屬當然，自無從因此即認被告甲○○於此前未有參選賄
      贈之犯意。
（五）被告復辯稱：其確係於3 月間陪同贈送母親節禮物，且對
      於非里民亦予致贈，如係因賄選之目的，不至贈送非里民
      云云。然查：
    1.證人李清泉雖證稱：其於約九十一年三月底，送砂鍋到乙○○住處，邱獻樹平時也有辦過市民交流活動，元宵節有
      送過紙燈籠（見本院上更 (一)卷第72、73頁），證人鄭
      萬全證稱：其辦市民交流活動，也有送禮物如燈籠、蛋糕
      、印泥等，其也有收過本案相同的砂鍋。於九十一年三月
      底、四月初時，其有幫忙載送母親節砂鍋（見本院上訴卷
      第104至105頁、上更 (一)卷第75至76頁），證人張素英
      證稱：邱獻樹於任市民代表期間，有辦活動並送燈籠、鳳
      梨酥等禮品。九十一年有來送母親節砂鍋，當時是甲○○
      陪同郭秋燕來的，其即陪郭秋燕去按丁○○的電鈴，郭秋
      燕拿出砂鍋來祝丁○○母親節快樂，應該是清明節之前，
      當時甲○○先走（見本院上更 (一)卷第79頁），證人李
      淑璟證稱：邱獻樹是市民代表，元宵節、母親節、中秋節
      都會辦活動，有發燈籠、送砂鍋及鳳梨酥。九十一年母親
      節郭秋燕有來送砂鍋，但其覺得不實用，就沒有拿。大約
      3 月底時，其曾陪同郭秋燕去送砂鍋給丙○○○，郭秋燕
      說祝母親節快樂（見本院上更 (一)卷第99至102頁），雖
      陳稱係陪同送母親節砂鍋給丁○○、丙○○○及至乙○○
      住處，且其中證人鄭萬全並非里民，亦有收受砂鍋。另證
      人廖鳳薇證稱：其未該選區，仍於約三月底、四月初收到
      母親節禮物砂鍋，也收過有青蛙圖案之燈籠（見本院上訴
      卷第105、106頁）；證人張糖供稱：有收到母親節禮物砂
      鍋，但沒說拜託支持選舉情事（見本院上訴卷第149頁）
      ；證人徐劉幸枝供稱：於約九十一年三月底收到母親節禮
      物砂鍋，只有說母親節快樂，年節時也收過註明佳節愉快
      中和市市民代表會副主席邱獻樹敬賀之熱水瓶與註明邱獻
      樹感謝好鄰居之印泥一盒、未註明任何字樣之燈籠（見本
      院上訴卷第108、109頁）；證人陳秋美證稱：於九十一年
      四月初，有收到母親節禮物砂鍋，但沒有看到名片，也收
      過青蛙圖案之燈籠與印泥（見本院上訴卷第110 頁）；證
      人鄭忠興證述：有收到母親節禮物砂鍋，但沒說拜託支持
      他們選舉，以前常常收到贈品，如手電筒、警報器、滅火
      器、印泥、熱水瓶等（見本院上訴卷第150、151頁），充
      其量不過邱獻樹、郭秋燕夫妻亦以砂鍋如同其他年節贈品
      般，作為母親節禮物，而不分當時是否有投票權以分贈居
      住該處之市民，然此並不排除被告併以砂鍋向同案被告丁○○、乙○○、丙○○○同時表示支持參選之事實。而證
      人李清泉、鄭萬全、張素英、李淑璟縱雖以為陪同贈送母
      親節禮物，然關於被告甲○○及郭秋燕是否與同案被告丁○○、乙○○、丙○○○為投票權如何行使之約定並不清
      楚，是其等證詞均不足為有利被告甲○○之認定。
    2.而關於賄贈砂鍋之時間，依前揭同案被告丁○○、乙○○
      、丙○○○所述，均係91年4 月間，與被告於偵查中自白
      大約四月中旬時間相近（乙○○稱四月初、丙○○○稱四
      月底某日，衡情除非特別記下該收受日期，亦不過記憶中
      之約略時間），與郭獻樹前揭供述之發送時間對照以觀，
      足以認定均係於4 月間所賄贈。至證人李清泉、李淑璟雖
      指陪同拿砂鍋到乙○○、丙○○○住處是3 月底，與被告
      甲○○及同案被告乙○○、丙○○○事後翻異所稱之時間
      相同，諒亦屬證人李清泉、李淑璟記憶之大約時間，仍以
      被告甲○○及同案被告丁○○、乙○○、丙○○○前所供
      述上開4 月間，於供述時與事發時點較為接近，記憶較為
      清晰可採。
（六）本件砂鍋，乃判處罪刑確定之邱玉鳳於91年1 月間向尚宏
      企業社之張富珠所訂購，共訂購一萬個，每個單價46元，
      已據證人張富珠於原審結證屬實（見原審卷 (一)第122至
      124頁），並有扣案之出貨單、送貨單可資佐證（扣押物
      品目錄見第399號偵查卷第64頁反面）。證人張富珠並稱
      ：「因為邱玉鳳訂購之數量較多，所以才會算比較便宜，
      如果只有訂一箱十八個，我們的售價為（每個）五十元，
      如果是零買，我們每個的售價是五十五元」（見原審卷 (
      一)第125頁），可見上開砂鍋係具相當價值之財物，足供
      作為賄贈對價。雖被告甲○○以張富珠嗣所簽立之切結書
      ，謂該砂鍋定價為二十八元，並未違反最高法院檢察署所
      定三十元查賄標準，而認非屬賄賂云云，惟與上開事證不
      符，且證人張富珠亦明確陳稱：邱玉鳳曾向其要求發票開
      二十幾元，因怕被查緝，但其表明不夠成本，故予以拒絕
      等語（見第三九九號偵查卷第265頁、原審卷 (一)第125
      頁），足見上開切結書所載顯係事後勾串，本件砂鍋依社
      會價值觀念及授受雙方認知均足為約定投票權一定行使之
      對價。又參酌郭秋燕於原審所稱：其知道邱玉鳳訂了一萬
      個砂鍋，因其係清溪婦聯會主席，請求邱玉鳳贊助經費。
      其收受砂鍋之後，有時由被告甲○○陪同在仁和里發送，
      其餘多半其自己發送等情（見原審卷 (一)第201頁），可
      知郭秋燕對於上情知之綦明且亦參與發送。另依邱獻樹供
      稱：被告甲○○並不負擔砂鍋之費用（見第三九九號偵查
      卷第130頁反面、第275頁），然被告甲○○雖不負擔上開
      費用，但既事先談妥如何搭檔參選並分贈砂鍋，而與市民
      代表一起賄贈亦在於競選效果之相得益彰，且被告甲○○
      縱未出錢，但與邱獻樹之妻郭秋燕共同攜帶砂鍋在外奔波
      搭檔拜票，亦不無分擔勞苦，尚不能以其有無出錢而認彼
      等間無共同犯意之聯絡。
（七）另證人李清泉證稱：砂鍋是清溪婦女會之母親節禮物，乙○○之砂鍋是其先前拿過去的，當場沒有看到甲○○與郭
      秋燕拿砂鍋給乙○○云云（見本院上更 (一)卷第73至74
      頁），惟此與同案被告乙○○前所自白係由被告甲○○拿
      給她的情形並不相符。反經參互證人李清泉所述幫忙搬砂
      鍋至乙○○住處外時，被告甲○○及郭秋燕均在場等情，
      與乙○○所自白取得交付該砂鍋情節以觀，足以認定乙○○之砂鍋乃當場由被告甲○○與郭秋燕致贈至明，證人李
      清泉上開所述無非事後迴護之詞。
（八）又同案被告丁○○、丙○○○於本案被訴收受賄賂罪嫌時
      另認：刑法第一百四十三條第一項及公職人員選舉罷免法
      第九十一條之一第一項之所謂有投票權人，於本件應係指
      鄉鎮市公所編造公告選舉人名冊確定始取得投票權人資格
      ，本件被告贈送之砂鍋之時間，乃係在編造公告選舉人名
      冊，自非構成有投票權人之要件云云（見原審卷 (二)第
      199至200頁）。惟按投票行賄罪、受賄罪其立法目的在維
      持選舉之公正及純潔，而選務機關編造公告選舉人名冊，
      不過係選務機關為遂行選舉事務，於一定期間內界以確定
      有投票權人之選舉區域及人數，俾便辦理選舉事務進行之
      程序，自難謂係用以此確定有投票權人身分資格之實質取
      得，是刑法上所謂有投票權人自應採廣義之解釋，而認應
      包括所有預期至投票日前取得該投票權之人而言（最高法
      院九十年度第六次刑事庭會議決議參照），否則無異謂刑
      法之投票行賄及受賄罪，乃係以選務機關公告之特定期間
      內之違法行為始為成罪，竟屬限時法，自非立法目的之所
      在。故本件贈送砂鍋之時點，雖於被告甲○○未登記參選
      之前，惟既已有參選意願而付諸客觀交付賄贈之行為；而
      交付對象亦係預期於投票日已取得該投票權之人，自已該
      當上開要件。且同案被告丁○○、乙○○、丙○○○亦均
      據以判處有期徒刑二月，緩刑二年確定在案，併此敘明。
（九）綜上所述，本件事證明確，被告甲○○所辯無非事後飾詞
      卸責，委無足採，其犯行堪以認定。至於證人郭秋燕雖於
      本院前審審理時到庭為迴護被告之詞，惟既與前開證人丁○○、乙○○、丙○○○等所證初供不符，且郭秋燕與被
      告甲○○在本案係立於共同正犯之地位，殊難期其為不利
      於自己或甲○○之證詞，其所證自不足資為有利被告之證
      據；又本院再傳訊證人乙○○、丙○○○等人實施交互詰
      問，彼等雖均一致結稱：郭秋燕確曾送砂鍋，但係母親節
      之禮物，被告並未一起來拜票云云，惟如前所述，彼等就
      被告犯行已於偵查中及歷審證述明確在卷，是彼等後來分
      別翻異前供而為迴護被告之詞，要無可採。另證人丁○○
      經本院拘提未到，且被告亦捨棄傳訊之請求，附此敘明。
三、核被告甲○○所為，係犯公職人員選舉罷免法第90條之1第1
    項對於有投票權人交付賄賂而約其為一定行使罪（公職人員
    選舉罷免法92年7月9日修正，並未修正此條）。被告甲○○
    與邱獻樹、郭秋燕、邱玉鳳間互有犯意之聯絡及行為之分擔
    。被告甲○○既與邱獻樹搭檔參選，雖賄贈丙○○○僅由郭
    秋燕出面，被告甲○○並未出面，但乃拜託丙○○○同時支
    持被告甲○○與邱獻樹，亦即郭秋燕出面亦在其等原本共同
    犯意認識之範圍內，僅係由郭秋燕出面為分贈之客觀行為而
    已（另李清泉、鄭萬全、張素英、李淑璟雖陪同贈送乙○○
    、丁○○、丙○○○上開砂鍋，但尚難認有何賄選之認識，
    不成立共同正犯）。其等先後多次交付賄賂之行為，時間緊
    接，犯罪構成要件相同，顯係基於概括之犯意為之，應依連
    續犯之規定論以一罪，並依法加重其刑。被告甲○○對上開
    交付賄賂行為，於偵查中曾為自白，已如前述，應依法減輕
    其刑，不因其事後否認犯罪而有異，並先加後減之。
四、原審認被告甲○○所犯罪證明確，予以論罪科刑，固非無見
    。惟查：(一)被告甲○○與搭檔參選之市民代表邱獻樹及邱
    玉鳳、郭秋燕就賄贈砂鍋，均有共同犯意聯絡及行為分擔。
    又就贈送丁○○、乙○○砂鍋時，除被告甲○○前去外，郭
    秋燕亦均在場，原判決認僅被告甲○○出面；於贈送丙○○○砂鍋時，雖僅由郭秋燕出面，但依原本合意行之，其意亦
    在拜託丙○○○同時支持被告甲○○與邱獻樹，是雖由郭秋
    燕出面，被告甲○○亦屬共同正犯，原判決將被告甲○○認
    非屬此部分共犯，均有未洽；(二)原判決認為交付二個砂鍋
    與丙○○○部分，係郭秋燕單獨所為，與被告甲○○無涉，
    然於宣告被告甲○○罪刑時，竟將上開二個砂鍋併予宣告沒
    收，所為事實之認定與宣告之從刑，互不合致；(三)原判決
    就被告甲○○與趙麗玉等共同連續向有投票權之十餘名不詳
    里民賄選部分 ，並無證據證明（理由詳如後述），原判決
    亦予論列，同有可議；(四)又公職人員選舉罷免法第90條之
    1第3項固規定預備或用以行求期約或交付之賄賂，不問屬於
    犯人與否，沒收之。但如其賄賂已交付與有投票權之人收受
    ，因收受者係犯刑法第143條第1項之投票受賄罪，其所收受
    之賄賂應依同法條第2 項之規定沒收之，如全部或一部不能
    沒收時，追徵其價額。故犯投票行賄罪者，其已交付之賄賂
    自應依刑法第143條第2項之規定於其對向共犯所犯投票受賄
    罪之從刑宣告追徵、沒收，不得再依上開規定沒收。原判決
    既認扣案之砂鍋四個係丁○○、乙○○、丙○○○所收受之
    賄賂，竟於本件依公職人員選舉罷免法第90條之1第3項諭知
    沒收，亦有適用法則不當之違法。被告提起上訴否認犯罪，
    雖無理由，惟原判決既有可議，自應由本院就關於被告甲○○部分予以撤銷改判。爰審酌被告甲○○犯罪之動機、目的
    、手段、所交付之賄賂價值不高、犯罪所生之危害，及犯罪
    後飾詞狡卸，態度不佳等一切情狀，量處如主文第二項所示
    之刑，並諭知易科罰金之折算標準，及依法宣告褫奪公權。
五、不另為無罪之諭知部分：
（一）公訴意旨另以：被告甲○○與郭秋燕二人於91年3、4月間
      ，由甲○○、郭秋燕夥同有共同犯意趙麗玉等人，連續在
      中和市仁和里內，贈送該區內具有選舉權之居民賄賂，約
      四、五百人（前開論罪部分者除外），並懇請支持，而於
      投票時分別圈選被告甲○○及邱獻樹二人，認被告甲○○
      此部分亦涉公職人員選舉罷免法第90條之1第1項之對於有
      投票權人交付賄賂而約其為一定行使罪嫌。
（二）惟查：此部分雖經被告甲○○於偵查中及同案被告趙麗玉
      於臺北縣調查站、檢察官偵查時自白在案，然其等嗣於原
      審已否認前開自白，前後供述已難認相符，且此部分除自
      白外，並無其他補強證據足以佐證。復觀被告甲○○於偵
      查中固自承邱獻樹拜票前曾送來四、五百個砂鍋云云，但
      亦稱沒送完的砂鍋均已交其帶回，其不知送出多少個等情
      （見第三九九號偵查卷第284 頁正、反面），而同案被告
      趙麗玉偵查中稱：「（有無帶甲○○、郭秋燕去拜票？在
      何時？）我去找朋友拿海產時碰到」「（何時？）不知道
      」「大約在四月份」「（大約拜了幾戶？送了幾個土鍋？
      ）大約一、二十戶，但有些人不在，送了十幾個出去」「
      （去拜票嗎？）他們二人（指被告甲○○、郭秋燕）有說
      拜託拜託」（見第二六號偵查卷第134頁反面、原審卷 (
      二)第57至58頁勘驗筆錄）。則被告甲○○、同案被趙麗
      玉雖有拜票，送砂鍋之事實，但被告究係向何人賄選？收
      受砂鍋者為何人？是否已資證明，自難僅憑被告前開自白
      ，作為有罪判決之唯一證據。又經公訴人指係樁腳之鄭陳
      麗玉、趙峰櫻、趙麗玉、盧萬結、王蔡碧及收受賄賂之陳
      秋美、張碧霞、牛玉妹、吳俊餘、徐劉幸枝、干麗容等人
      ，均經本案判決無罪確定。此外復查無其他積極證據足資
      證明被告甲○○有何此部分犯行，自屬不能證明其此部分
      犯罪。因公訴人認與前揭有罪部分有連續犯之裁判上一罪
      關係，爰不另為無罪之諭知。
據上論斷，應依刑事訴訟法第369條第1項前段、第364條、第299
條第1項前段、公職人員選舉罷免法第90條之1第1項、第5項、第
98條第3項、刑法第11條前段、第28條、第56條、第41條第1項前
段、第37條第2項、罰金罰鍰提高標準條例第2條，判決如主文。
本案經檢察官曾忠己到庭執行職務。
中    華    民    國    95    年    5     月    30    日
                  刑事第二十庭審判長法  官  尤豐彥
                                    法  官  張明松
                                    法  官  吳鴻章
以上正本證明與原本無異。
如不服本判決，應於收受送達後十日內向本院提出上訴書狀，其
未敘述上訴之理由者並得於提起上訴後十日內向本院補提理由書
（均須按他造當事人之人數附繕本）。
                                    書記官  魏淑娟
中    華    民    國    95    年    6     月    1     日
附錄：本案論罪科刑法條全文
公職人員選舉罷免法第九十條之一
對於有投票權之人，行求期約或交付賄賂或其他不正利益，而約
其不行使投票權或為一定之行使者，處五年以下有期徒刑，得併
科新台幣四十萬元以上四百萬元以下罰金。
預備犯前項之罪者，處一年以下有期徒刑。
預備或用以行求期約或交付之賄賂，不問屬於犯人與否，沒收之
。
犯第一項或第二項之罪，於犯罪後六個月內自首者，減輕或免除
其刑；因而查獲候選人為共犯者免除其刑。
犯第一項或第二項之罪，在偵查中自白者，減輕其刑；因而查獲
候選人為共犯者，減輕或免除其刑。


司法院資訊處製作；財團法人民間司法改革基金會備份。
